【裁判字號】    88,訴,1719
【裁判日期】    900202
【裁判案由】    返還消費借貸款
【裁判全文】
臺灣板橋地方法院民事判決  八十八度訴字第一七一九號
    原    告  乙○○
                        送達處所：台北郵政第三九─一五五號信箱
    被    告  尤其昌    住台北縣蘆洲市○○路九十八號
右當事人間請求返還消費借貸款事件，本院判決如左：
    主    文
被告應給付原告新台幣壹佰玖拾柒萬捌仟佰肆拾伍元及自民國八十八年六月二日起
至清償日止，按週年利率百分之五計算之利息。
訴訟費用由被告負擔。
    事    實
甲、原告方面：
  一、聲明：如主文所示。
  二、陳述：
    (1)被告自民國（下同）七十四年十一月六日起，至七十五年四月十日止，陸續因
      經商資金週轉需要，以支票、客票換現金之方式向原告借款新臺幣（下同）五
      十八萬二千五百九十一元，並以各票之到期日為借款之到期日，同時雙方以口
      頭約定被告到期未還應按月依每日每萬元七元計算之利息及違約金即利息及違
      約金各二分之一給付原告，抵償原告之利息損失及補償原告無法運用筆資金之
      機會成本與對被告無法按期還款之懲罰，詎料於七十五年三、四月間被告先前
      交付之票據悉數退票，履經催討被告還款，被告均置之不理，且未依約每月償
      付利息及違約金，為明確雙方之借貸關係，避免日後之糾紛，乃以筆記本記載
      被告積欠之借款明細，截至八十一年五月三十一日被告共結欠原告二百五十八
      萬九千六百四十五元（含本金及滾入本金之利息、違約金），被告雖於八十二
      年一月六日起，至八十七年三月止，陸續清償原告計六十一萬一千三百元，爰
      依借款請求權訴請被告給付尚積欠原告之借款一百九十七萬八千三百四十五元
      ，及自支付命令送達被告之翌日起至清償日止，按週年利率百分之五計算之利
      息。
    (2)兩造為明確雙方之借貸關係，避免日後之糾紛，原告乃以筆記本記載雙方借款
      明細，截至七十五年十二月三十一日之首次結算金額，由被告親自簽署「至七
      十五年十二月三十一日止總結欠七０四四一四元」，並署名「尤其昌」為證，
      嗣後被告再陸續於七十六年八月三十一日、七十七年三月二十七日、七十七年
      十二月三十一日、七十八年十月三十一日、七十九年十二月三十一日及八十一
      年五月三十一日，在原告結算欠款後，即於該筆記本上簽署「尤其昌」或「尤
      」確認借款數額，足見被告所稱非其簽署及無利息、違約金之約定純屬卸責之
      詞，豈有借款不用付利息之道理。倘若被告所稱只欠原告五十八萬二千五百九
      十一元，則至八十三年一月被告即已還清積欠原告之款項，焉用再於八十七年
      三月十一日再償付原告二萬九千四百元之理，且應取回借款憑證筆記本為是，
      至於原退票票據，因無求償實益，且與上開筆記本之借款憑據重覆，故予返還
      被告。
    (3)被告於八十七年六月間接獲原告寄發之存證信函後，即親赴原告母親住處請求
      少算一些，對於利息、違約金之計算及結欠金額均無異議，並稱農曆七、八月
      後錢進來再一齊算。惟歷經多時，均未見被告還款，不得已乃聲請鈞院核發支
      付命令，敦促被告清償，被告接獲該支付命令時，隨即找原告大哥稱「有解決
      事情之誠意」，並雙方約定當週之週日在原告大哥處協商，詎料被告復於週六
      以電話告稱有事取消協商，實不知被告誠意何在？筆記本上被告七度親自簽名
      確認借款本金、利息及違約金，被告竟可睜眼說瞎話自稱非其所簽署，昧於良
      心反稱原告偽簽其簽名及有重利罪責，足見其忘恩負義。
  三、證據：提出八十七年六月十一日台北郵局第三十九支局第七九九三號存證信函
      及回執影本各乙件、經被告簽名確認借款明細之筆記本正本乙件、被告郵寄予
      原告之信封正本二件為證，並聲請鑑定筆記本內簽署「尤其昌」之筆跡。
乙、被告方面：
  一、聲明：駁回原告之訴。
  二、陳述：兩造係有親戚關係，於雙方無約利息及違約金之無息借貸情形下，自七
      十四年十一月六日起以支票、客票換現金方式陸續向原告借貸，其中被告也陸
      續支票兌現還款，至七十五年四月十日客票退票止，只欠原告五十八萬二千五
      百九十一元。之後，被告於八十二年一月六日清償原告三萬元、八十二年二月
      十七日清償五萬零六百六十元、八十二年十月十四日至八十三年一月間又清償
      原告五十萬一千二百四十元、八十七年三月十一日再還原告二萬九千四百元，
      共計已清償原告六十一萬一千三百元，原告持有被告之票據業於欠款還清後退
      還原告。本件借款金額為五十八萬二千五百九十一元，被告已償還六十一萬一
      千三百元，餘額乃因被告積欠原告時日過久給予原告之補償，且經原告之大哥
      告知原告目前較為困難，始多付予原告的。原告與被告於借貸之初並無任何契
      約、借據等文件約定每日每萬元七元利息及違約金之約定，且原告所提自己之
      筆記本記錄被告之簽名，確非被告親自簽署，被告不承認原告單方自行計算利
      息利上加利之二百多萬元之債務。
丙、本院依職權調閱被告於花蓮區中小企業銀行蘆洲分行支票存款開戶資料，及命被
    告於本院八十九年八月十八日言詞辯論期日當庭書寫簽名、住址等資料以供本院
    併送法務部調查局鑑定原告提出之筆記本內關於「尤其昌」筆跡，是否為被告親
    自簽署。
    理    由
甲、程序方面：
    本件原告原起訴請求判決被告甲○○○○○○○○應給付原告一百九十七萬八千
    三百四十五元，及自八十一年六月一日起至清償日止，按每日每萬元七元計算之
    利息及違約金，嗣更正被告姓名為尤其昌，並減縮訴之聲明如其聲明欄所示，核
    與民事訴訟法第二百五十五條第一項第七款及第三款之規定相符，應予准許，合
    先敘明。
乙、得心證之理由：
  一、原告主張被告自七十四年十一月六日起，至七十五年四月十日止，陸續向原告
      借款五十八萬二千五百九十一元，兩造同時以口頭約定被告屆期未清償即按月
      依每日每萬元七元計算利息及違約金即利息及違約金各二分之一，抵償原告之
      利息損失及補償原告無法運用筆資金之機會成本與對被告無法按期還款之懲罰
      ，詎料被告自七十五年三、四月間起未清償借款，且未依約每月償付利息及違
      約金，為明確雙方之借貸關係，避免日後之糾紛，乃以筆記本記載被告積欠之
      借款明細，截至八十一年五月三十一日被告共積欠原告二百五十八萬九千六百
      四十五元（含本金及滾入本金之利息、違約金），被告雖於八十二年一月六日
      起，至八十七年三月止，分別清償原告計六十一萬一千三百元，惟尚有借款一
      百九十七萬八千三百四十五元迄未清償，爰依借貸法律關係訴請被告給付，併
      請求自支付命令送達被告之翌日起至清償日止，按週年利率百分之五計算之利
      息等語。被告則以向原告借款並未約定屆期未清償即按月以每日每萬元七元計
      算之利息及違約金，原告提出之筆記本內「尤其昌」署名，並非被告所簽，被
      告不承認原告單方自行計算利上加利之重利債務云云資為抗辯。
  二、原告主張被告自七十四年十一月六日起，至七十五年四月十日止，陸續以票據
      擔保方式向原告借款總計五十八萬二千五百九十一元，嗣被告自八十二年一月
      六日起，至八十七年三月間止，共計清償原告六十一萬一千三百元之事實，業
      據被告自認在卷（如被告八十八年十月五日答辯狀所載），自堪信為真實。本
      件兩造爭執要點在於原告主張依其所提記載被告借款明細之筆記本，內容詳列
      被告自逾期清償借款即七十五年四月三十日起，按月以每日每萬元七元計算之
      利息及違約金，於次月陸續滾入本金，直至八十一年五月三十一日止，總計積
      欠原告二百五十八萬九千六百四十五元，此間被告曾於該筆記本內分別於七十
      五年十二月三十一日、七十六年八月三十一日、七十七年三月二十七日、七十
      七年十二月三十一日、七十八年十月三十一日、七十九年十二月三十一日及八
      十一年五月三十一日，先後七次親自簽署「尤其昌」或「尤」確認借款數額在
      案，被告否認兩造曾約定借款逾期清償即按月以每日每萬元七元計付利息及違
      約金，亦未在原告自行計列之筆記本上簽名確認借款數額，不承認原告以利上
      加利之重利債務，本院斟酌認定如下：
    (1)被告否認曾於原告所提筆記本內以簽署「尤其昌」或「尤」方式確認借款數額
      ，業據原告請求將該筆記本函送鑑定筆跡，並提出經被告確認為其書寫之信封
      原件，本院乃依職權調閱被告於花蓮區中小企業銀行蘆洲分行支票存款開戶資
      料，及命被告於本院八十九年八月十八日言詞辯論期日當庭書寫簽名、住址等
      資料併予函送法務部調查局鑑定，該局以歸納分析特徵比對方式，鑑定支票存
      款開戶申請書上「尤其昌」之簽名，與被告當庭筆跡、信封原件及筆記本上所
      寫「尤其昌」簽名筆跡，簽名筆劃特徵相符，有該局於八十九年十二月八日以
      （八九）陸（二）字第八九０八九九三一號鑑定通知書附卷可稽，被告否認於
      筆記本上簽名自無可採，堪信原告主張被告於筆記本上親自簽名確認借款數額
      之事實為真正。又依原告提出之筆記本內自七十五年四月三十日起，至八十一
      年五月三十一日止，確有按月以每日每萬元七元計付之數額，於次月滾入本金
      再予計算之記載，且期間被告先後於七十五年十二月三十一日、七十六年八月
      三十一日、七十七年三月二十七日、七十七年十二月三十一日、七十八年十月
      三十一日、七十九年十二月三十一日及八十一年五月三十一日，七次親自簽署
      「尤其昌」或「尤」於筆記本上，自屬被告有確認兩造間關於利息及違約金約
      定之事實。另據被告於八十八年十月五日所提答辯狀爰引原告所提筆記本原件
      內容資料，自認自七十四年十一月六日起，至七十五年四月十日止，向原告借
      款五十八萬二千五百九十一元，且自八十二年一月六日起，至八十七年三月間
      止，共計清償原告六十一萬一千三百元之事實，依該筆記本首頁記載自七十四
      年十一月六日起，至七十五年四月十日，總計積欠借款五十八萬二千五百九十
      一元，其中七十五年一月三十一日及同年二月二十八日分別臚列款項四千二百
      四十八元、三千九百二十元，經核算均係以上個月積欠借款數額，依每日每萬
      元七元之計算而來，且被告亦自認迄今向原告清償之數額高於借款數額二萬八
      千七百零九元，若被告抗辯為真，惟僅向原告借款五十八萬餘元，為何向原告
      清償六十一萬餘元？益徵原告主張兩造間確有逾期清償即按月以每日每萬元七
      元計付利息及違約金口頭約定為真正。
    (2)按約定利率，超過週年百分之二十者，債權人對於超過部分之利息，無請求權
      ，民法第二百零五條雖定有明文。惟超過法定最高限額利率之利息，依上開規
      定，僅債權人對之無請求權而已，並非約定無效而其債權不存在，債務人於利
      息到期後，同意將利息（包括超過限額部分之利息）滾入原本，立約約定期限
      清償，為債之更改，就超過限額部分之利息而言，不啻已為任意給付，更難謂
      債權人就更改後之債權中原來超過限額之利息部分，不能請求。（最高法院六
      十三年度第五次民事庭庭推總會議多數決議意見參照）本件原告主張兩造約定
      逾期給付應按月以每日每萬元七元計付利息及違約金，經核算週年利率達百分
      之二十五至二十八之譜，然據原告陳明係包含利息及違約金各二分之一，應無
      逾法定最高限額利率之情形，雖未提出證據以實其說，縱認原告計付者僅係利
      息部分，惟依被告確認之筆記本記載內容而觀，確有按月將利息滾入原本之約
      定，應屬債之更改，由利息之債更改為本金之債，就超過限額之利息部分，原
      告自得向被告請求，被告抗辯不承認所謂重利債務云云，不足採信。
    (3)綜上說明，依上開筆記本記載所示被告確自七十四年十一月六日起，至七十五
      年四月十日止，向原告借款五十八萬二千五百九十一元，並以按月依每日每萬
      元七元計付利息及違約金，並於次月滾入本金，截至八十一年五月三十一日被
      告共積欠原告二百五十八萬九千六百四十五元，被告雖自八十二年一月六日起
      ，至八十七年三月止，陸續清償原告計六十一萬一千三百元，惟尚有借款一百
      九十七萬八千三百四十五元迄未清償，原告爰依借貸法律關係訴請被告給付，
      併請求自支付命令送達被告之翌日即八十八年六月二日起至清償日止，按週年
      利率百分之五計算之利息，為有理由，應予准許。
丙、據上論結：本件原告之訴為有理由，依民事訴訟法第七十八條，判決如主文。
中      華      民      國    九十      年      二      月      二      日
                                臺灣板橋地方法院民事第一庭
~B法  官  張紫能
右正本證明與原本無異。
如不服本判決，應於判決送達後廿日內，向本院提出上訴狀。
中      華      民      國    九十      年      二      月      二      日
~B書記官  黃美雲


司法院資訊處製作；財團法人民間司法改革基金會備份。
